【裁判字號】    98,訴,2224
【裁判日期】    990428
【裁判案由】    返還土地
【裁判全文】
臺灣板橋地方法院民事判決              98年度訴字第2224號
原      告  林忠男
訴訟代理人  王東山律師
複  代理人  李美寬律師
            許富雄律師
被      告  陳宗民
            邱秀霞
            藍玉璋
            林光耀
            吳碟
            陳錫卿
            陳錫淵
共      同
訴訟代理人  李弘仁律師
複  代理人  楊靜惠律師
上列當事人間請求返還土地事件，經本院於民國99年4 月21日言
詞辯論終結，判決如下：
    主  文
被告陳宗民應將坐落台北縣板橋市○○段168-1地號上如附圖所
示編號A 部分面積十一平方公尺土地騰空交還原告。
被告邱秀霞應將坐落台北縣板橋市○○段168-1 地號上如附圖所
示編號B1 部 分面積五平方公尺土地騰空交還原告。
被告藍玉璋應將坐落台北縣板橋市○○段168-1地號上如附圖所
示編號C 部分面積十六平方公尺土地騰空交還原告。
被告林光耀應將坐落台北縣板橋市○○段168-1地號上如附圖所
示編號D1部分面積七平方公尺土地騰空交還原告。
被告吳碟應將坐落台北縣板橋市○○段168-1地號上如附圖所示
編號D2部分面積七平方公尺土地騰空交還原告。
被告陳錫卿應將坐落台北縣板橋市○○段168-1地號上如附圖所
示編號E1部分面積七平方公尺土地騰空交還原告。
被告陳錫淵應將坐落台北縣板橋市○○段168-1地號上如附圖所
示編號E2部分面積六平方公尺土地騰空交還原告。
原告其餘之訴駁回。
訴訟費用由被告陳宗民負擔百分之十九、被告邱秀霞負擔百分之
八、被告藍玉璋負擔百分之二十七、被告林光耀負擔百分之十二
、被告吳碟負擔百分之十二、被告陳錫卿負擔百分之十二、被告
陳錫淵負擔百分之十。
本判決第一項於原告以新臺幣拾貳萬貳仟元供擔保後，得假執
行。但被告陳宗民如以新臺幣玖拾陸萬肆仟柒佰元預供擔保，得
免為假執行。
本判決第二項得假執行。但被告邱秀霞如以新臺幣肆拾萬捌仟
伍佰元預供擔保，得免為假執行。
本判決第三項於原告以新臺幣肆拾陸萬捌仟元供擔保後，得假執
行。但被告藍玉璋如以新臺幣壹佰肆拾萬仟貳佰元預供擔保，
得免為假執行。
本判決第四項於原告以新臺幣貳拾萬伍仟元供擔保後，得假執行
。但被告林光耀如以新臺幣陸拾壹萬仟玖佰元預供擔保，得免
為假執行。
本判決第五項於原告以新臺幣貳拾萬伍仟元供擔保後，得假執行
。但被告吳碟如以新臺幣陸拾壹萬仟玖佰元預供擔保，得免為
假執行。
本判決第六項於原告以新臺幣貳拾萬伍仟元供擔保後，得假執行
。但被告陳錫卿如以新臺幣陸拾壹萬仟玖佰元預供擔保，得免
為假執行。
本判決第七項於原告以新臺幣壹拾柒萬伍仟肆佰元供擔保後，得
假執行。但被告陳錫淵如以新臺幣伍拾貳萬陸仟貳佰元預供擔保
，得免為假執行。
原告其餘假執行之聲請駁回。
    事實及理由
一、原告起訴主張：
（一）緣原告為台北縣板橋市○○段168-1 地號土地（下稱系爭
      土地）之所有權人，權利範圍為全部，此有土地所有權狀
      影本可稽（詳原證一），被告等人為板橋市新埔市場之攤
      商，長久占用系爭土地設攤營利，此有系爭土地遭占用之
      現況照片可證（詳原證二）。經原告派員至現場請求被告
      等人搬遷，被告等人竟委請律師寄發存證信函，其內容雖
      不否認渠等占用系爭土地之事實，卻辯稱渠等為合法占用
      人，系爭土地為既有道路有公共地役權存在，已歸屬政府
      管理使用，原告無權請求渠等搬遷云云（詳原證三），惟
      被告前開辯詞顯屬無據。原告否認系爭土地存有公用地役
      關係。退步言之，縱系爭土地已存有公用地役關係，被告
      等亦不得據此對抗原告，蓋：
   1、原告否認系爭土地存有公用地役關係。退步言之，縱系爭
      土地屬既有道路，為供不特定公眾通行所必要，亦不當然
      可供被告等設攤營利。是被告等主張系爭土地屬既有道路
      ，故渠等當然有權於其上設攤營利云云，實有誤會。
   2、查與本案情節相同之台灣板橋地方法院89年度訴字第42號
      民事判決固認「位於系爭一六四地號土地之既成道路，如
      經申請板橋市公所審核合格准予發證，得擺設臨時性之流
      動攤販，為一臨時攤販集中區，有台北縣政府七十六月八
      月十二日七六北府建三字第二四０三三二號函，及七十五
      年六月二十六日台北縣板橋市攤販臨時集中區規劃會勘紀
      錄各一件足憑，顯見被告等於該處設攤受有行政管制，與
      非法占用他人土地之情形有別」等語，惟前提必須是設攤
      之人乃係經主管機關核准於既成道路上擺設臨時性之流動
      攤販，始得主張成立公用地役權，此由該判決載有「首應
      審究者厥為被告等於其上設攤係非法占用原告所有之土地
      ，抑或主管機關准許被告等於既成道路上擺設臨時性之流
      動攤販，茍原告之土地係遭被告等非法占用，即無成立公
      用地役關係之可能，苟被告等係經主管機關核准於既成道
      路上擺設臨時性之流動攤販，於主管機關核准設攤以外之
      時間，位於系爭一六四地號土地之既成道路仍可供不特定
      之公眾通行之用，則若符合大法官會議釋字第四００號解
      釋所揭示之三要件，自可成立公用地役權關係」等語可明
      。
   3、經查，除被告陳錫卿提出台北縣板橋市攤販協會會員證外
      ，其餘被告均無法提出渠等乃合法攤販之證據，足證渠等
      並非經主管機關核准於既成道路上擺設臨時性之合法流動
      攤販；至於被告陳錫卿雖提出會員證乙紙，惟按該會員證
      有效期間之記載僅至79年1 月22日乙節觀之，被告陳錫卿
      自79年1 月23日起即未取得合法攤販之資格。雖被告辯稱
      渠等設攤之地點均在板橋市公所75年6 月26日會勘記錄所
      載審查合格營業地點內，故渠等屬於合法攤販云云，惟查
      ，前開會勘記錄所載之營業地點，僅係合法攤販得設攤之
      範圍，並非於其範圍內設攤之攤販均屬合法，是被告前開
      辯詞顯屬本末倒置，自非可採。被告等人均非經主管機關
      核准於既成道路上擺設臨時性之合法流動攤販，是渠等占
      用原告之土地非法設攤營利，自無成立公用地役關係之可
      能，換言之，被告等人應屬無權占用系爭土地無疑。
   4、按「私有土地供公眾通行已歷數十年，已成道路，在公法
      上雖應認有公用地役關係存在，其所有權之行使應受限制
      。惟該土地既未經徵收，仍為私人保留，則土地所有權人
      仍保有其所有權能，對於無權占有其土地者，仍得行使民
      法第七百六十七條之物上請求權，請求無權占有者返還土
      地，僅在公法上其所有權之行使應受不得違反供公眾通行
      之目的及不許擅自圍堵已成之道路或變更作建築基地之限
      制而已」，最高法院84年台上字第2153號判決著有明文，
      準此，縱系爭土地已存有公用地役關係，惟系爭土地既未
      經徵收，原告之所有權仍有受侵害之可能，自無不得行使
      民法第767 條之物上請求權，請求無權占有之被告等人返
      還土地，況原告迄今均依法繳納地價稅，何以原告無權管
      理系爭土地？是被告等辯稱原告之所有權未受侵害，不得
      主張排除侵害請求返還土地云云，實屬無稽。
   5、次按「公共地役關係，係以不特定之公眾為對象，其本質
      上仍係公法關係；得通行公用地役地之人，僅係享受公法
      上之反射利益，非謂其已享有公用地役權，自不得持『公
      用地役權』以對抗土地之所有權人」，最高法院78年台上
      字第197 號判決著有明文。查被告等於系爭土地設攤營利
      ，並非以通行作為使用系爭土地之目的，此節被告並不爭
      執。至於被告等辯稱系爭土地業經板橋市公所規劃充作市
      場使用，板橋市公所為管理機關云云，惟查，系爭土地並
      未經徵收，且系爭土地之地目乃「田」（詳附件二），並
      非道路用地；而按都市計畫土地使用分區證明書所示系爭
      土地之使用分區名稱乃住宅區，既未劃入公共設施用地，
      亦非屬公共設施保留地（詳原證五），何來如被告辯稱管
      理機關屬板橋市公所？至於板橋市公所將之充作市場使用
      ，事前並未徵求原告同意，事後亦未得原告承認，且未為
      任何補償行為，是板橋市公所片面之行為，自不得拘束原
      告甚明。再者，被告等是否為合法攤商，並未經被告等舉
      證以實其說，故原告就此節先予以否認；退步言之，縱被
      告等為合法攤商，此亦僅係被告不受取締而已，並非被告
      因此取得占用系爭土地之合法權源，亦不得據此對抗原告
      。況按最高法院78年台上字第197 號判決意旨所示，得通
      行公用地役地之人，僅係享受公法上之反射利益，非謂其
      已享有公用地役權，並不得持公用地役權以對抗土地之所
      有權人，是被告自不得以有公用地役權為由對抗原告。準
      此，被告辯稱渠等擁有公用地役權，非無權占用云云，自
      於法無據。
（二）被告辯稱原告不得以民事訴訟程序排除使用狀態，並援引
      台灣高等法院85年度上字第326 號判決為憑云云，惟細繹
      該判決要旨，在於闡釋民事訴訟係當事人得向法院訴請以
      判決保護其私法之權利，故確認之訴限於就為訴訟標的之
      私法上權利或法律關係之成立或存在與否不明確而有爭執
      時，始得提起。從而既成巷道之通行既屬公用地役關係之
      反射利益，本屬公法上之一種事實，其本質乃係一公法關
      係，與私法上地役權之性質不同。故土地所有人不得以本
      諸公用地役關係而於民事訴訟程序提起恢復巷道之訴，此
      等爭議應循行政爭訟等公法程序謀求救濟。惟查，本件原
      告乃係本於土地所有權而請求被告排除侵害，並非以公用
      地役關係為訴訟之標的，自屬於私法上法律關係之爭執，
      而與前開台灣高等法院判決所述情形不同。準此，被告此
      部分所辯，自非可採。
（三）按「所有人對於無權占有或侵奪其所有物者，得請求返還
      之」，民法第767 條第1 項前段定有明文，查被告等人未
      經原告同意，擅自分別於如附圖所示之系爭土地上搭置地
      上物並占有使用，自屬無權占有甚明。是原告依前揭條款
      規定，請求被告等人分別將搭置於系爭土地之地上物拆除
      搬遷並將該土地騰空返還予原告，自於法有據。
（四）末查，原告業已於99年1 月19日與被告李張滿成立調解筆
      錄，被告李張滿同意將其佔用如附圖所示F 部分之地上物
      拆除搬遷並將該土地騰空返還予原告，足徵被告李張滿亦
      已自認其並無權於系爭土地設攤營利，準此，與被告李張
      滿同一情形之其他被告，自亦屬無權占用無疑。
（五）聲明：
   1、被告陳宗民應將坐落於台北縣板橋市○○段168-1 地號土
      地如附圖A 部分之地上物（面積11平方公尺）拆除搬遷並
      將該土地騰空返還予原告。
   2、被告邱秀霞應將坐落於台北縣板橋市○○段168-1 地號土
      地如附圖B1部分之地上物（面積5 平方公尺）拆除搬遷並
      將該土地騰空返還予原告。
   3、被告藍玉璋應將坐落於台北縣板橋市○○段168-1 地號土
      地如附圖C 部分之地上物（面積16平方公尺）拆除搬遷並
      將該土地騰空返還予原告。
   4、被告林光耀應將坐落於台北縣板橋市○○段168-1 地號土
      地如附圖D1部分之地上物（面積7 平方公尺）拆除搬遷並
      將該土地騰空返還予原告。
   5、被告吳碟應將坐落於台北縣板橋市○○段168-1 地號土地
      如附圖D2部分之地上物（面積7 平方公尺）拆除搬遷並將
      該土地騰空返還予原告。
   6、被告陳錫卿應將坐落於台北縣板橋市○○段168-1 地號土
      地如附圖E1部分之地上物（面積7 平方公尺）拆除搬遷並
      將該土地騰空返還予原告。
   7、被告陳錫淵應將坐落於台北縣板橋市○○段168-1 地號土
      地如附圖E2部分之地上物（面積6 平方公尺）拆除搬遷並
      將該土地騰空返還予原告。
   8、原告願供擔保，請准宣告假執行。
二、被告則以：
（一）原告之系爭土地已有公用地役關係，僅能供公眾通行及市
      場使用，而既作上開目的使用，則原告所有權未受侵害，
      其不得主張排除侵害請求返還土地：
   1、原告所有之系爭土地，業已供公眾通行數十年編為板橋市
      ○○路○ 段435 巷之既成道路，也是被告等板橋市○○路
      ○ 段435 巷之房屋對外唯一出入通行之道路，並自63年起
      即作為板橋市新埔市場之用地，由台北縣政府立案管理，
      而當地居民也成立市場管理會管理之，則系爭土地上已有
      「公用地役關係」，此有原告所呈地籍圖及證人即當地里
      長簡有財之證言可證，並經鈞院勘驗屬實。
   2、依行政法院及最高法院歷年裁判例所示：「私有土地若實
      際已供公眾通行數十年，成為道路，其土地所有權縱未為
      移轉登記仍為私人所保留，其所有權之行使仍應受限制，
      應認為已有公用地役關係存在。」（行政法院45五年判字
      第8 號、57年判字第32號判例、最高法院86年台上字第26
      22號判決參照，同旨有84年台上字第2153、82年台上583
      、85年台上770 、76年台上1761、70年台上第1713號諸判
      決），則系爭土地確有「公用地役關係」，原告之系爭土
      地使用權能，既受不得違反供公眾通行目的及市場使用之
      目的限制，退萬步言被告縱有使用行為，也合於該目的並
      非無權占有，自無侵害原告之所有權可言，從而原告以其
      所有權受侵害為由，請求被告拆除地上物及將土地返還原
      告，即屬無據。（最高法院85年台上字第770 號判決參照
      ）。
   3、又大法官會議釋字第400 號解釋文意旨，對於已成立公用
      地役關係之私有土地，土地所有人因土地業已喪失使用收
      益權受有特別犧牲，應由國家依法律之規定辦理徵收給予
      補償，如不能全面徵收補償，亦應訂定期限籌措財源逐年
      辦理或以他法補償，故所有權人業已喪失自由使用收益及
      管理之權限，不得再准許所有權人藉私權爭訟程序請求土
      地之返還，否則無異破壞公用地役關係，有害公益。
（二）被告等非無權占有,而是有正當使用權源：
   1、姑且不論原告系爭土地是否具有「公用地役關係」，系爭
      土地充作道路使用已逾數十年，此為不爭之事實，則該系
      爭土地業已成為既有道路，管理機關屬板橋市公所，平日
      早上及中午時間，業已由板橋市公所規劃充作市場使用，
      此亦有75年時核備管理之函文及會勘紀錄可稽（被證1 ）
      ，並且管理機關板橋市公所還舖設排水溝、舖設柏油路面
      ，劃立黃線設攤範圍，甚至設立招牌指引消費者（被證2
      ），原告自始不曾反對，反而於當時以市場店鋪名義出賣
      不動產，足認原告既同意板橋市公所及台北縣政府之規劃
      管理，板橋市公所及台北縣政府即有合法占有之本權，如
      今被告等人於板橋市公所及台北縣政府同意下在自宅門口
      於規劃時間地點設攤使用，亦屬合法占有，不構成無權占
      有，原告訴請拆除返還即無理由。
   2、依上開75年6 月26日上開台北縣板橋市攤販集中區規劃會
      勘紀錄，其中會勘結論所載列明：「（一）營業地點：板
      橋市○○路○段435 巷10-78 、7-71號連接民有街1-3-3
      兩側。（二）現有攤販：222 攤。（三）土地所有權人：
      巷道。（四）面臨道路寬度：6 公尺（留通道三公尺）。
      （五）使用現狀：每日上午七時至十二時有222 攤營業，
      經申請審查合格准予發證者初步統計有121 攤」，並經台
      北縣政府76北府建三字第240332號函同意備案實施及76年
      9 月15日以76北縣板建字第63042 號公告實施，此板橋市
      公所98年12月15日北縣板工字第0980086505號函復鈞院內
      容，亦說明系爭土地即168-1 地號土地為路面，由板橋市
      公所管養，其中新埔臨時攤販集中市場，為板橋市○○路
      ○段435 巷7 至71號及10至78號已公告在案，準此均足證
      系爭土地已供道路使用由板橋市公所管理，並經台北縣政
      府審核同意作為新埔臨時攤販集中市場使用，故被告等人
      經有權管理機關之同意設攤使用，即非無權占有。
   3、另查，被告陳宗民使用部分為複丈成果圖A 部分為門牌號
      碼板橋市○○路○段435 巷51號；被告邱秀霞B1部分為同
      地段門牌號碼53號；被告藍玉璋使用C 部分為門牌號碼55
      號；被告林光耀使用D1部分、吳碟使用D2部分，均為門牌
      57號；被告陳錫卿、陳錫淵使用E1、E2部分，門牌為59號
      ，以上均在前揭板橋市公所75年6 月26日會勘紀錄所載審
      查合格營業地點之「板橋市○○路○段435 巷10至78 號
      、7 至71號」內，亦符合公告同意備案實施之營業攤販，
      並經鈞院勘驗現場屬實，有鈞院98年12月11日勘驗筆錄可
      稽，原告對系爭地點是前揭板橋市公所會勘時新埔攤販集
      中區亦不爭執（99年3 月24日筆錄參見），均足證被告等
      7 人設攤之時間及位置均確係經系爭土地管理機關准予設
      攤使用，有合法之占有權源。
   4、雖被告等人在當地設攤營業是否有取得北縣府核發臨時攤
      販證明，除被告陳錫卿一人尚保留台北縣板橋市攤販協會
      會員證（被證4 ），上載攤販證字號為76年北板建字第03
      37號可資證明外，其餘被告因年代久遠已不復記憶或保留
      證明，然攤販許可證係為行政管理措施目的，由主管機關
      行使公權力所核發，屬政府與人民之公法關係，攤販證是
      否持有或是否逾期，除得由主管機關依法取締外，均不影
      響被告等人在系爭土地曾經核准設攤營業合法占有之事實
      。
（三）綜上所陳，被告等人並非無權占有，而係經系爭土地管理
      機關准予設攤使用，有合法之占有權源。原告請求判決被
      告將所使用之土地返還給原告，但該土地業已成既有道路
      具有公用地役關係由政府管理，管理機關屬板橋市公所，
      被告無從返還，亦不應以民事訴訟程序排除使用狀態，今
      若任由原告藉請求返還之私法爭訟取回土地圍堵自用，不
      僅被告等自用住宅將無法通行到道路，亦將造成土地喪失
      公用地役關係，公眾無從通行，有違公益，後果難以想像
      ，故原告之請求，不應准許，故原告之訴尚無理由。
（四）聲明：
   1、原告之訴駁回。
   2、如受不利判決，被告願供擔保，免為假執行。
三、兩造對於被告陳宗民、邱秀霞、藍玉璋、林光耀、吳碟、陳
    錫卿、陳錫淵目前分別於坐落於台北縣板橋市○○段168-1
    地號土地如附圖A 部分之地上物（攤位面積11平方公尺，即
    板橋市○○路○段435 巷51號前）、附圖B1部分之地上物（
    攤位面積5 平方公尺，即板橋市○○路○段435 巷53號前）
    、附圖C 部分之地上物（攤位面積16平方公尺，即板橋市○
    ○路○段435 巷55號前）、附圖D1部分之地上物（攤位面積
    7 平方公尺，即板橋市○○路○段435 巷57號前）、附圖D2
    部分之地上物（攤位面積7 平方公尺，即板橋市○○路○段
    435 巷57號前）、附圖E1部分之地上物（攤位面積7 平方公
    尺，即板橋市○○路○段43 5巷59號前）、附圖E2部分之地
    上物（攤位面積6 平方公尺，即板橋市○○路○段435 巷59
    號前）設攤營利，又台北縣板橋市公所於75年6 月26日會勘
    系爭新埔臨時攤販集中區之會勘結論：「（一）營業地點：
    板橋市○○路○段435 巷10-78 、7-71號連接民有街1-3 至
    3 號兩側。（二）現有攤位：22 2攤。（三）土地所有權人
    ：巷道。（四）面臨道路寬度：6 公尺（留通道3 公尺）。
    （五）使用現狀：每日上午七時至十二時有222 攤營業，經
    申請審查合格准予發證者初步統計有121 攤。（六）檢討結
    果：1 、本臨時攤販集中區係原新埔里臨時攤販集中場所改
    稱。2 、本集中區設○○巷道內不影響市容、交通、環境衛
    生，且因應附近居民購物所需咸稱方便。3 、擬規劃臨時攤
    販集中區，如有塔建棚架擬通知依法拆除，並由本所負責管
    理。」之事實不爭執，有該會勘紀錄為證，且經本院於98年
    12月11日會同台北縣板橋地政事務所人員現場履勘，由台北
    縣板橋地政事務所人員測量，被告陳宗民、邱秀霞、藍玉璋
    、林光耀、吳碟、陳錫卿、陳錫淵七人分別占用如附圖所示
    之攤位，有本院98年12月11日現場履勘筆錄及台北縣板橋地
    政事務所土地複丈成果圖在卷可按，此部分之事實應屬實在
    。且系爭新埔攤販集中區業經台北縣政府76年8 月12 日 七
    六北府建三字第240322號函同意備案實施，有該所91年4 月
    11日北縣板市場字第091002 2874 號函一紙為證，足見，系
    爭如附圖所示之攤位係在新埔攤販集中區，而系爭新埔攤販
    集中區係屬合法攤販集中區甚明。
四、首應審酌系爭如附圖所示之168-1 地號土地是否有公用地役
    權存在？
（一）既成道路成立公用地役關係，首須為不特定之公眾通行所
      必要，而非僅為通行之便利或省時；其次，於公眾通行之
      初，土地所有權人並無阻止之情事；其三，須經歷之年代
      久遠而未曾中斷，所謂年代久遠雖不必限定其期間，但仍
      應以時日長久，一般人無復記憶其確實之起始，僅能知其
      梗概（例如始於日據時期、八七水災等）為必要，大法官
      會議釋字第四００號解釋著有明文。
（二）經查系爭168-1 地號土地經台北縣板橋地政事務所98 年
      12月11日所繪製土地複丈成果圖所示Ａ、Ｂ、Ｃ、Ｄ、Ｅ
      、F 部分業已於為435 巷道，本院於98年12月11日現場勘
      驗屬實，有本院於98年12月11日現場勘驗筆錄可按。且七
      十五年六月二十六日板橋市公所建設課人員陳啟明、陳俊
      政、同所工務課人員許謙源、板橋警察分局警員王忠鑫、
      板橋市衛生所稽查員黃鎮墻共同前往會勘系爭435 巷道（
      含使用系爭168-1 地號）時，於會勘結論上記載該處係六
      公尺寬之巷道，惟准於巷道旁設置臨時攤販，仍留3 公尺
      寬之巷道，有台北縣板橋市攤販臨時集中區規劃會勘紀錄
      一紙在卷足憑，堪信系爭435 巷道土地係為不特定之公眾
      通行所必要；又原告對於公眾通行之初未能舉證有阻止之
      情事，自堪信位於系爭168-1 地號土地之既成道路上已成
      立公用地役權關係。
五、 次應審酌取得攤販證可證之攤販於於主管機關核准系爭既
     成巷道（系爭168-1 地號土地）上設攤位有無非法占用情
     形？
（一）按憲法第十五條關於人民財產權應予保障之規定，旨在確
      保個人依財產之存續狀態行使其自由使用、收益及處分之
      權能，並免於遭受公權力或第三人之侵害，俾能實現個人
      自由、發展人格及維護尊嚴。如因公用或其他公益目的之
      必要，國家機關雖得依法徵收人民之財產，但應給予相當
      之補償，方符憲法保障財產權之意旨。既成道路符合一定
      要件而成立公用地役關係者，其所有權人對土地既已無從
      自由使用收益，形成因公益而特別犧牲其財產上之利益，
      國家自應依法律之規定辦理徵收給予補償，各級政府如因
      經費困難，不能對上述道路全面徵收補償，有關機關亦應
      訂定期限籌措財源逐年辦理或以他法補償。若在某一道路
      範圍內之私有土地均辦理徵收，僅因既成道路有公用地役
      關係而以命令規定繼續使用，毋庸同時徵收補償，顯與平
      等原則相違。至於因地理環境或人文狀況改變，既成道路
      喪失其原有功能者，則應隨時檢討並予廢止。行政院中華
      民國67年7 月14日台67內字第6301號函及同院69年2 月23
      日台69內字第2072號函與前述意旨不符部分，應不再援用
      。大法官會議釋字第400號解釋著有明文。
（二）揆諸前揭大法官會議釋字第400 號解釋，可知對於已成立
      公用地役關係之私有土地，應由國家依法律之規定辦理徵
      收給予補償，如不能全面徵收補償，亦應訂定期限籌措財
      源逐年辦理或以他法補償，所有權人喪失自由使用收益之
      權限。因此，土地所有權人就已成立公用地役關係之私有
      既成巷道，固不得出租予特定人設攤收取租金，惟特定人
      如經主管機關准許於私有既成巷道設置臨時性之流動攤販
      ，所有權人亦不得向設攤者收取租金，否則，將侵害主管
      機關對於既成巷道之管理與收益權限。另衡諸主管機關對
      於通行私有既成道路土地者收取車輛通行費，所有權人不
      重複向通行人收取費用，且通行人如支付通行費予所有權
      人，仍無法免除繳納車輛通行費於主管機關義務之事實，
      可知於主管機關依法得管理私有既成道路之場合，使用收
      益之權限悉由主管機關行使，所有權人不得對於經主管機
      關准許之用路人收取費用。再者，臨時流動攤販向所有權
      人繳納租金後，如未經主管機關板橋市公所准許，仍不得
      於系爭168-1 地號之既成巷道上設攤，顯見所有權人已非
      使用收益權人，是所有權人對於經申請板橋市公所審核合
      格准予發證，得擺設臨時性之流動攤販者，不得主張非法
      占用及請求給付相當於租金之損失，至為明確。
（三）又按私有土地供公眾通行已歷數十年，已成道路，在公法
      上雖應認有公用地役關係存在，其所有權之行使應受限制
      ，惟該土地既未經徵收，仍為私人保留，則土地所有權人
      仍保有其所有權能，對於無權占有其土地者，仍得行使民
      法第767 條之物上請求權，請求無權占有者返還土地，僅
      在公法上其所有權之行使應受不得違反供公眾通行之目的
      及不許擅自圍堵已成之道路或變更作建築基地之限制而已
      ；公用地役關係，係以不特定之公眾為對象，其本質上仍
      係公法關係。得通行公用地役地之人，僅係享受公法上之
      反射利益，非謂其已享有「公用地役權」，自不得持「公
      用地役權」以對抗土地之所有權人，最高法院84年度台上
      字第2153號判決、78年台上字第197 號判決分別著有明文
      。揆諸前揭判決要旨，原有權人雖然對於成立公用地役關
      係之私有既成巷道喪成使用收益之權限，但對於無權占有
      其土地者仍得行使民法第767 條之物上請求權請求返還土
      地，僅收回後不得違反供公眾通行之目的。是關於原告得
      否依所有權之法律關係請求被告等將占用之攤位拆除遷讓
      ，並將土地返還原告，自應審究者厥為無權占有之解釋與
      認定，析述如后。
（四）查板橋市公所准許於系爭既成巷道上設置臨時性之流動攤
      販，據75年6 月26日台北縣板橋市攤販臨時集中區規劃會
      勘紀錄所載，營業時間為每月上午7 時至12時，如有搭建
      棚架擬通知依法拆除，有前開會勘紀錄一紙在卷足憑，可
      知經於主管機關准許之時間內設攤非屬無權占有。至於逾
      主管機關准許之時間設攤，或設置之攤位係固定式，非屬
      臨時性，是否構成無權占有非無研求之餘地，如採取構成
      無權占有之見解，因每日自上午7 時起至12時止為主管機
      關核准之設攤時間，於前開時間內設攤不構成無權占有，
      則所有權人雖得於前開以外時間請求將設攤者返還土地，
      但於主管機關核准之設攤時間內臨時性之流動攤販復得進
      入系爭既成巷道設攤，實際上無法達成將土地返還所有權
      人之目的，且攤販違規營業本質上係屬行政機關之管制範
      疇，宜由行政機關依法取締與管理，不適合利用民事訴訟
      與強制執行程序達成行政管制之目的，是最高法院84年度
      台上字第2153號判決所謂「無權占有」自應採限縮解釋，
      僅限於單純無權占用之情形。至於經主管機關准許且未逾
      期失效之攤販設攤，但逾准許時間或以違反行政規定之方
      式使用，則不包含在內。顯見被告於該處設攤受有行政管
      制，與非法占用他人土地之情形有別，所以，如經申請板
      橋市公所審核合格准予發證且未逾期失效之攤販，得擺設
      臨時性之流動攤販，自無非法占用情形；若雖取得合法但
      攤販證可證已逾期失效時，攤販證可證已逾期失效之流動
      攤販自已非合法取得攤販證可證之攤販，應屬無權占有已
      明。
六、再應審酌未經取得攤販證可證於主管機關核准系爭既成巷道
    （系爭168-1 地號土地）設攤，有無非法占用情形？
（一）按現有之公、民有市場攤（舖）位，應儘量容納攤販，如
      市場攤販不敷時，主管機關應會同有關機關指定攤販臨時
      集中區（段）及營業時間，發證管理。前項攤販臨時集中
      區（段）應視實際需要規劃攤位範圍、必要時得訂定攤販
      設施基準。攤販臨時集中區（段）應按攤販營業種類集中
      安置，同一區（段）得於不同時間容納早、日、夜三種攤
      販。前項早、日、夜攤販之營業時間，主管機關應依地方
      實際需要訂定之。經營攤販業者，應經主管機關許可，取
      得攤販許可證，並應加入攤販協會為會員後，始得營業。
      都市○○地區○段）、觀光地區、市場周圍，重要交通道
      路等處所及飲食攤販，不得發給流動攤販許可證。攤販將
      攤位出租、轉讓或交由他人代為營業者，應予撤銷攤販許
      可證。台灣省攤販管理規則第四條、第五條、第八條、第
      十條、第十四條第四款定有明文。
（二）經查系爭既成巷道，雖據前開台北縣政府76年8 月12日76
      北府建3 字第240322號函說明，該攤販臨時集中區係臨時
      權宣措施，應儘速規劃與興建市場予以容納，並研訂開發
      計劃報府核辦，惟經本院函詢台北縣板橋市公所目前設置
      攤販之管理情形結果，函復新埔攤販集中區經台北縣政府
      76年8 月12日76北府建3 字第240322號函同意備案實施，
      有該所91年4 月11日北縣板市場字第0910022874號函一紙
      在卷足憑，堪信板橋市公所准許於系爭既成巷道設置臨時
      攤販集中區之處分迄今仍屬有效。另參酌前揭台灣省攤販
      管理規則第10條之規定，主管機關得於非屬重要之交通道
      路核發流動攤販許可證，因此，不得謂供臨時性流動攤販
      設攤之路段即不可作為巷道使用，且本件板橋市公所核准
      設攤之時間自上午7 時起至12時止，且禁止攤建棚架等固
      定物，是於板橋市公所准許設攤以外之時間，仍可供公眾
      通行之所需，難認經准許設攤之土地板橋市公所有廢除既
      成巷道之意思表示。
（三）又查系爭既成巷道上攤販，縱有違反行政管制規定逾准許
      時間設攤，或搭建固定式攤位，應由行政機關負責管理，
      已詳述如前，至於系爭既成巷道上攤販如係分別向他人承
      租攤位，或受讓他人之攤位，非屬經主管機關准許設攤之
      攤販，依據台灣省攤販管理規則第第14條第4 款規定，攤
      販將攤位出租、轉讓或交由他人代為營業者，固應予撤銷
      攤販許可證，然於未經主管機關撤銷攤販許可證之前，無
      論係出租人與承租人，或讓與人與受讓人均僅屬違規使用
      ，參酌本院對於最高法院84年度台上字第2153號判決所謂
      「無權占有」採取限縮解釋，認僅限於單純無權占用情形
      之見解，原告自亦不得本於所有權之法律關係，請求承租
      人或受讓人返還土地，必俟主管機關撤銷攤販許可證後，
      始得依最高法院84年度台上字第2153號判決見解請求返土
      地。所以，經取得合法攤販證可證且未逾期失效之攤販或
      合法取得攤販證可證且未逾期失效之攤販將攤位出租、轉
      讓或交由他人代為營業者，所有權人不得主張無權占有請
      求返還土地；如攤販係未取得合法攤販證可證或向合法取
      得攤販證可證且已逾期失效之攤販之攤位承租、受讓、代
      為營業，所有權人自得主張無權占有請求返還土地昭明。
七、末應審酌被告陳宗民、邱秀霞、藍玉璋、林光耀、吳碟、陳
    錫卿、陳錫淵是否係取得攤販證可證且未逾期失效之攤販或
    已向取得攤販證可證且未逾期失效之攤販承租、受讓、代為
    營業？
（一）按當事人主張有利於己之事實者，就其事實有舉證之責任
      ，民事訴訟法第277條前段定有明文。所有人對於無權占
      有或侵奪其所有物者，得請求返還之；對於妨害其所有權
      者，得請求除去之，民法第767條定有明文。又按以無權
      占有為原因，請求返還所有物之訴，被告對原告就其物有
      所有權存在之事實無爭執，而僅以非無權占有為抗辯者，
      原告於被告無權占有之事實，無舉證責任。被告應就其取
      得占有，係有正當權源之事實證明之。如不能證明，則應
      認原告之請求為有理由（最高法院72年度台上字第1552號
      裁判參照）。依此，原告前揭所主張被告係屬無權占有之
      事實，既為被告陳宗民、邱秀霞、藍玉璋、林光耀、吳碟
      、陳錫卿、陳錫淵所否認，並以前揭陳詞置辯，依上說明
      ，自應由被告就其占有系爭土地係有合法權源之有利於己
      事實，負舉證之責任。
（二）被告陳錫卿部分：
      被告陳錫卿雖抗辯其非無權占有，而是有正當權源等語，
      並提出台北縣板橋市攤販協會會員證為證，惟觀諸該會員
      證，其上記載有限期間為76年1月23日起至79年1月22日止
      ，是被告陳錫卿自79年1月23日起即未取得合法攤販之資
      格，又被告陳錫卿亦未進一步舉證證明其係取得攤販證可
      證且未逾期失效之攤販或自已取得攤販證可證且未逾期失
      效之攤販承租、受讓、代為營業而合法占有原告之土地，
      是原告主張被告陳錫卿無權占有原告土地，應屬可採。
（三）被告陳宗民、邱秀霞、藍玉璋、林光耀、吳碟、陳錫淵部
      分：
      被告陳宗民、邱秀霞、藍玉璋、林光耀、吳碟、陳錫淵雖
      抗辯其等非無權占有，而是有正當權源等語，惟未據其等
      提出相關書證以玆證明其等係取得攤販證可證且未逾期失
      效之攤販或自已取得攤販證可證且未逾期失效之攤販承租
      、受讓、代為營業而合法占有原告之土地，是原告主張被
      告陳宗民、邱秀霞、藍玉璋、林光耀、吳碟、陳錫淵無權
      占有原告土地，應屬無疑。
（四）何況，台北縣板橋市公所、台北縣警察局板橋警察分局以
      76年9 月15日76北縣板建字第63042 號公告主旨：「本市
      經審查合格之攤販，應於指定之場所與地區設攤，其他地
      區禁止設攤，公告週知。」公告事項第二項：「凡經審查
      符合台灣省攤販管理規則第7 條資格者發給攤販營業許可
      證，應加入攤販協會為會員，並在公告之設攤場所與地區
      （包括新埔攤販臨時集中區等16處）始得營業，其他地區
      禁止設攤。」，有台北縣板橋市公所99年4 月15日北縣板
      市場字第0990027038號函所附台北縣板橋市公所、台北縣
      警察局板橋警察分局76年9 月15日76北縣板建字第63042
      號公告在卷可按，足見，於系爭新埔攤販臨時集中區設攤
      ，必須取得合格之攤販營業許可證，始得准予設攤地點營
      業。又本院99年4 月19日下午2 時30分公務電話紀錄中台
      北縣板橋市公所市場管理職員姜俊傑陳述：「新埔市場攤
      販集中區所核發的攤販證，是由其自治委員會設定規劃後
      ，送市公所核備所核發的，最近一次核發是在民國82年10
      月1 日所核發，有效期限至85年9 月31日。之後本市公所
      就再也沒有攤販證了。」，並為兩造不爭執，有本院99年
      4 月19日下午2 時30分公務電話紀錄及本院99年4 月21日
      言詞辯論筆錄可按，可見，系爭新埔攤販臨時集中區目前
      並無合格之攤販營業許可證，被告陳宗民、邱秀霞、藍玉
      璋、林光耀、吳碟、陳錫卿、陳錫淵七人，除依法取得合
      格之攤販營業許可證或向已取得攤販證可證且未逾期失效
      之攤販承租、受讓、代為營業，始得准予設攤地點營業外
      ，均係非法占有設攤，應屬無權占有原告土地更明。
八、又本院於98年12月11日會同台北縣板橋地政事務所人員現場
    履勘，由台北縣板橋地政事務所人員測量被告占用之攤位，
    並非測量地上物，有本院98年12月11日現場履勘筆錄及台北
    縣板橋地政事務所土地複丈成果圖在卷可按，且被告七人分
    別無權占用如附圖所示之攤位，該攤位均係可活動搬移或在
    地上設攤位，系爭攤位顯非地上物，有原證2 所示之照片為
    證，所以，被告陳宗民、邱秀霞、藍玉璋、林光耀、吳碟、
    陳錫卿、陳錫淵七人，分別無權占用如附圖所示係攤位，並
    非地上物，該土地騰空返還予原告即可，毋庸拆除甚明。
九、綜上所述，原告依民法第767 條所有物返還請求權之規定，
    請求被告七人拆除如主文第1 項至第7 項所示系爭土地上騰
    空返還土地部分，為有理由，應予准許；逾此部分之請求，
    則屬無據，應予駁回。
十、本判決第二項所命被告給付之金額未逾50萬元，依民事訴訟
    法第389 條第1 項第5 款規定，應依職權宣告假執行。其餘
    原告勝訴部分，原告陳明願供擔保，聲請宣告假執行及被告
    陳宗民、邱秀霞、藍玉璋、林光耀、吳碟、陳錫卿、陳錫淵
    聲請免為假執行，經核無不合，爰分別酌定相當之擔保金額
    宣告之。致原告敗訴部分，其假執行之聲請失所附麗，應予
    駁回。
十一、因本案事證已臻明確，兩造其餘主張、陳述、攻擊防禦方
      法及所提之證據，經本院審酌後認於本判決結果不生影響
      ，爰不一一論述，附此敘明。
十二、結論：原告之訴為一部有理由，一部無理由，依民事訴訟
      法第79條、第85條第1 項但書、第389 條第1 項第5 款、
      第390 條第2 項、第392 條第2 項，判決如主文。
中    華    民    國    99    年    4     月    28    日
                  民事第二庭    法  官  張谷輔
以上正本係照原本作成
如對本判決上訴，須於判決送達後20日內向本院提出上訴狀
中    華    民    國    99    年    4     月    28    日
                                書記官  郭群裕

司法院資訊處製作；財團法人民間司法改革基金會備份。
